【裁判字號】    90,重訴,396
【裁判日期】    920310
【裁判案由】    塗銷土地所有權移轉登記
【裁判全文】
臺灣臺南地方法院民事判決  九十年度重訴字第三九六號
    原      告    丙○○
    訴訟代理人    林金宗律師
    被      告    財政部國有財產局
    法定代理人    乙○○
    訴訟代理人    丁○○
    複  代理人    甲○○
右當事人間請求塗銷土地所有權移轉登記事件，本院判決如左：
    主      文
被告就坐落台南縣歸仁鄉○○段九一一地號土地，於民國八十年十二月二十三日登記
，登記原因收歸國有，權利範圍應有部分三分之一之移轉登記應予塗銷。
被告就坐落台南縣歸仁鄉○○段二五七之八地號土地，於民國八十年十二月二十三日
登記，登記原因收歸國有，權利範圍應有部分六分之一之移轉登記應予塗銷。
原告其餘之訴駁回。
訴訟費用由被告負擔十分之四，餘由原告負擔。
    事      實
甲、原告方面：
一、聲明：
（一）求為判決如主文第一項、第二項所示
（二）被告應給付原告新台幣（下同）七百五十一萬一千五百四十六元及自起訴狀繕
      本送達之翌日起至清償日止，按週年利率百分之五計算之利息。
二、陳述：
（一）坐落台南縣歸仁鄉○○段九一一地號面積一○五九平方公尺土地、九一一之一
      地號面積七六平方公尺土地二筆，應有部分均為三分之一，前開九一一地號應
      有部分面積三五三平方公尺、前開九一一之一地號應有部分面積為二五點三平
      方公尺；以及台南縣歸仁鄉○○段二五七地號面積二六一五平方公尺土地一筆
      ，應有部分六分之一，應有部分面積四三五點八平方公尺，原均為已死亡之訴
      外人余文豹所有。前揭土地均於八十年十二月二十三日收歸為國有，並登記所
      有權人為中華民國，管理者財政部國有財產局。另台南縣歸仁鄉○○段二五七
      之一地號面積一一○平方公尺土地之應有部分六分之一，原亦為訴外人余文豹
      所有，財政部國有財產局於七十六年十月二十二日登記為遺產管理人。嗣上開
      二五七地號土地於八十二年三月十一日因判決分割，除原二五七地號外，另增
      加同段二五七之五至十三地號，所有權人中華民國管理者即被告於裁判分割後
      取得二五七地號面積二一二平方公尺土地及二五七之九地號面積一七五點五平
      方公尺所有權全部，並取得二五七之八地號面積二九○平方公尺土地應有部分
      六分之一。後上開九一一之一地號與上開二五七之一地號土地均於八十三年三
      月十四日經台南縣歸仁鄉公所徵收，二筆土地之徵收補償金合計為六萬七千二
      百四十六元，並已歸入國庫。另被告復於八十六年三月二十八日將上開二五七
      地號面積二一二平方公尺土地所有權全部，以三百九十四萬四千四百六十七元
      之價格賣給訴外人鄺碧芬並移轉登記完畢，且於八十六年四月九日將面積一七
      五點五平方公尺之上開二五七之九地號土地所有權全部以三百四十九萬九千八
      百三十二元之價格賣給訴外人陳朝明移轉登記完畢。
（二）被告將系爭台南縣歸仁鄉○○段九一一及二五七之八地號土地收歸國有，並將
      收歸國有之同地段二五七及二五七之九地號收歸國有後出售，將所得之價款歸
      入國庫，另台南縣歸仁鄉公所徵收九一一之一及二五七之一地號土地之徵收補
      償金，亦由被告取得後歸入國庫。被告上揭之行為，均係因鈞院選定被告為訴
      外人余文豹遺產管理人，繼而依公示催告程序，及民法第一千一百八十五條之
      規定，將余文豹之遺產收歸國有。然查，聲請法院選定遺產管理人需有「繼承
      開始時，繼承人之有無不明者為要件」，此觀民法第一千一百七十八條第二項
      及第一千一百七十七條之規定自明。而按所謂繼承開始時，繼承人之有無不明
      ，係指有無配偶及民法第一千一百三十八條各款血親不明之謂。如確有繼承人
      生存，即不得謂繼承人有無不明。自無得依民法第一千一百七十七條及第一千
      一百七十八條聲請指定遺產管理人及行催告繼承人承認繼承程序之餘地，本件
      被告雖主張有公示催告之裁定，且雖未經法院裁定廢棄而有形式上確定之效力
      ，然公示催告之裁定亦無剝奪合法之真正權利人即原告之繼承權及創設被告收
      歸國有權利之實體法上之效力可言，否則即與公示催告程序保障繼承人繼承權
      之本旨背道而馳。亦即原告因繼承而依法取得系爭土地之權利，應受保障，準
      此，原告自繼承時取得系爭土地之所有權，此並不因法院踐行不當之公示催告
      程序而受影響，至為灼然。
（三）按民事，法律所未規定者，依習慣，無習慣者，依法理，民法第一條定有明文
      。查本件訴外人余文豹於日據時期大正十四年十二月九日死亡（即民國十四年
      十二月九日死亡），係民法繼承編施行於台灣以前，依前揭規定，應依台灣習
      慣處理本事件繼承問題，要無疑議，又訴外人余文豹於死亡時，並未遺有直系
      血親卑親屬之男子，亦未經親屬推選繼承人，依當時習慣，係屬絕戶，並遺產
      得予充公，但其時日據政府並未出此，乃懸而無人繼承。俟台灣光復後，依照
      民法繼承編施行法第八條意旨，本件繼承自應適用民法繼承編之規定，而現行
      法對於女子，均承認其與男子有同等財產繼承權，故本件訴外人余文豹之母即
      訴外人余王氏，依民法第一千一百三十八條第二款規定，為余文豹惟一合法
      之繼承人，應可繼承訴外人余文豹全部之遺產無疑。余王氏後改名為沈王
      （下稱沈王），並收養原告丙○○為養女，沈王復於六十八年十月十四日
      死亡，原告丙○○既為其養女，且為惟一生存之子女，依法自得繼承沈王之
      一切遺產。從而，訴外人余文豹之遺產，經由再轉繼承之關係，應為原告全部
      繼承，要無疑義。且本件余文豹之繼承人即沈王，而沈王之繼承人為丙○
      ○，由戶籍謄本即可見出，並無不明之狀態，任何人當不得依民法第一千一百
      七十八條及第一千一百七十七條之規定聲請法院選定遺產管理人及行公示催告
      程序，進而收歸國有。倘如為之即與法不合，不生效力，自不待言。
（四）按國有財產之取得、保管、使用、收益及處分，依本法之規定；本法未規定者
      ，適用其他法律。再按財政部承行政院之命，綜理國有財產事務。財政部設國
      有財產局，承辦前項事務；其組織以法律定之。國有財產法第一條、第九條第
      一、二項分別定有明文。被告就原告起訴請求返還價金部分，主張價金已繳納
      國庫，不當利益已經不存在而主張免責，惟民法第一百八十二條第一項所規定
      之不當得利已不存在，係以不當得利之債務人之總體財產為觀察，若從債務人
      總體財產觀之，其不當得利利益仍存在，則不能主張之。本件財政部國有財產
      局將價金繳交國庫，不過為行政手續之一環，從國家總體財產觀之，不當得利
      利益仍存在，自不待言。又財政部國有財產局為國有財產之管理機關，有前揭
      條文足徵，故對國家主張權利而以財政部國有財產局為被告，依法並無不合。
（五）綜上所陳，被告即不得將系爭台南縣歸仁鄉○○段九一一及二五七之八地號土
      地收歸國有，原告本於所有權之作用，當得請求被告塗銷所有權人及管理者之
      登記。又被告將不得收歸國有之同地段二五七及二五七之九地號二筆土地收歸
      國有後出售，取得價金，亦將歸仁鄉公所徵收九一一之一及二五七之一地號土
      地之徵收補償金歸入國庫，故原告自得本於不當得利之規定，請求被告返還出
      售二五七地號及二五七之九地號之價金計七百四十四萬四千二百九十九元，並
      歸仁鄉公所徵收九一一之一地號及二五七之一地號土地之徵收補償金計六萬七
      千二百四十七元，二筆金額合計為七百五十一萬一千五百四十六元，及均自起
      訴狀繕本送達後，按週年利率百分之五計算之利息。
三、證據：提出土地謄本七份、台南縣政府函影本一件、土地增值稅免稅證明影本一
    份、戶籍謄本三份、繼承系統表一份為證。
乙、被告方面：
一、聲明：求為判決原告之訴駁回。
二、陳述：
（一）被告管理訴外人余文豹遺產，係緣自於鈞院七十六年度繼字第十八號民事裁定
      指定為遺產管理人，且據該裁定及鈞院七十六年八月七日七十六年度繼字第十
      八號公示催告民事裁定，余文豹係生於民國前六年即明治三十九年十一月十四
      日，而依據其戶籍資料，雖有其母余王氏（即沈王）之記載，但其母生於
      民國前二十六年即明治十九年十月五日，且於明治四十四年十一月五日婚姻除
      戶，而迄至被告於七十六年間受任為遺產管理人之際，其年齡已高達百餘歲，
      應已死亡；而鈞院依此認定被繼承人余文豹有無配偶之民法第一千一百三十八
      條各款規定血親不明，繼而，因繼承人有無不明，依民法第一千一百七十七條
      規定指定遺產管理人，當屬於法並無不合。
（二）按民法第一千一百七十七條、第一千一百七十八條規定，繼承開始時，繼承人
      之有無不明者，法院應依聲請為公示催告，以搜尋繼承人。此所謂繼承人之有
      無不明，係指被繼承人之直系血親卑親屬、配偶、父母、兄弟姐妹及祖父母無
      一人出現，究竟有無繼承人尚在不明狀態之情形而言。因之繼承人有無不明，
      應從廣義解釋，亦即依戶籍資料之記載無可知之繼承人即屬之。非必在客觀上
      已確定絕無繼承人，始足當之；而原告亦自認余文豹於死亡時，並未遺有直系
      血親卑親屬之男子，亦未經親屬推選繼承人，依當時習慣，係屬「絕戶」，而
      參考司法院二十一年院字第八二五號解釋「戶絕財產即屬無人承繼之遺產」，
      嗣後經台灣台南地方法院裁定准予公示催告，即無不合；再依民法第一千一百
      八十五條規定，於第一千一百七十八條所定公示催告期限屆滿，無繼承人承認
      繼承時，其遺產於清償債權，並交付遺贈物後，如有賸餘，當然歸屬國庫；因
      而，國庫依法律規定取得剩餘財產之法律性質，既屬原始取得，是縱有繼承人
      存在，亦喪失對該財產之物權，如該財產為不動產亦無民法第七百五十八條規
      定之適用，當然歸屬國庫，且前揭公示催告於七十八年九月十六日屆滿，原告
      遲至九十年六月間始起主張其有繼承權存在，自不生繼承之效力。從而，其本
      於繼承關係及所有權，訴請確認就系爭土地之繼承權存在，及塗銷收歸國有之
      登記，應無理由。
（三）另原告對被繼承人余文豹遺產土地經標售後之價款請求權基於不當得利之法律
      關係予以返還，縱不論其主張之繼承權存在有無繼承之效力，惟該坐落台南縣
      歸仁鄉○○段二五七地號以三百九十四萬四千四百六十七元標售，另同段二五
      七之九地號以三百四十九萬九千八百三十二元標售，二者之地價款，前者於八
      十六年二月二十八日，後者於八十六年二月二十六日繳交國庫，該受理機關為
      中央銀行，雖國有財產法第九條第一項及第二項前段規定，財政部承行政院之
      命，綜理國有財產事務；財政部設有國有財產局承辦前項事務，惟按同法第二
      、第三條規定國有財產之範圍為「不動產、動產、有價證券、權利」，卻不包
      含現金，因而有再次向中央銀行解繳國庫存入行為，被告於將上開款項繳交國
      庫時，並不知原告是否為訴外人余文豹之繼承人，即不知無法律上之原因，且
      所受利益已不存在，依據民法第一百八十二條第一項之規定，被告免負返還或
      償還價額之責，則原告請求即屬不合理。
（四）再者，原告請求之土地徵收補償金六萬七千二百四十七元，以被告受任為遺產
      管理人後，管理上之必要費用即已花費二萬九千三百九十三元（僅自七十六年
      六月二十一日受任時起迄至八十二年十月六日止），暨鈞院八十二年八月七日
      七十六年繼字第十八號裁定，依民法第一千一百八十三條規定酌定之遺產管理
      人報酬四萬六千四百二十五元，合計七萬五千八百一十八元，則前開徵收補償
      金實不足扣抵，則被告對原告請求之徵收補償金額顯未受有利益，且該款項已
      不復存在，是而，原告對以給付不能之標的予以請求，其請求亦屬不合理。
丙、本院依職權調取本院七十六年度繼字第十八號指定遺產管理人民事聲請卷宗，向
    台南縣歸仁鄉公所函調八甲段二五七、二五七之一、二五七之九二五九之八、九
    一一、九一一之一地號相關資料，向台南縣新化稽徵所函詢八甲段二五七、二五
    七之九地號課稅資料。
    理      由
甲、程序方面：
    按訴之變更、追加，非經他造同意，不得為之，但第二百五十五條第一項第二款
    至第六款情形，不在此限。本件原告於起訴時訴之聲明第三項請求被告應給付原
    告七百七十九萬四千七百七十一元及自起訴狀繕本送達之翌日起至清償日止，按
    週年利率百分之五計算之利息，嗣於本院審理時減縮訴之聲明為被告應給付原告
    七百五十一萬一千五百四十六元及自起訴狀繕本送達翌日起至清償日止，按週年
    利率百分之五計算之利息，此係屬民事訴訟法第二百五十五條第一項第三款所謂
    擴張或減縮應受判決事項之聲明，揆諸前揭說明，自屬無礙。
乙、得心證之理由：
一、原告起訴主張：坐落台南縣歸仁鄉○○段九一一地號土地、九一一之一地號土地
    二筆，應有部分均為三分之一，以及同段二五七地號土地一筆，應有部分六分之
    一，原均係屬已死亡之訴外人余文豹所有。前揭土地均於八十年十二月二十三日
    收歸為國有，並登記所有人權為中華民國，管理者財政部國有財產局即被告。另
    同段二五七之一地號土地應有部分六分之一，原亦為余文豹所有，被告於七十六
    年十月二十二日登記為該地號之遺產管理人。嗣上開二五七地號土地於八十二年
    三月十一日因判決分割，除原二五七地號外，另增加同段二五七之五至十三地號
    ，被告於裁判分割後取得二五七地號面積二一二平方公尺土地及二五七之九地號
    面積一七五點五平方公尺所有權全部，並取得二五七之八地號面積二九○平方公
    尺土地應有部分六分之一。後上開九一一之一地號與上開二五七之一地號土地均
    於八十三年三月十四日經台南縣歸仁鄉公所徵收，徵收補償金合計為六萬七千二
    百四十六元。另被告復於八十六年三月二十八日將上開二五七地號土地所有權全
    部，以三百九十四萬四千四百六十七元之價格賣給訴外人鄺碧芬，於八十六年四
    月九日將上開二五七之九地號土地所有權全部，以三百四十九萬九千八百三十二
    元之價格賣給訴外人陳朝明。訴外人余文豹之母訴外人余王氏（後改名為沈王
    ）依法對訴外人余文豹有繼承權，原告丙○○為沈王之養女，於沈王於六
    十八年十月十四日死亡後，訴外人余文豹之遺產應為原告全部繼承。本件被告係
    基於不合法之程序登記將上開土地收歸國有並出售部分之土地。是原告本於所有
    權之基礎，請求被告塗銷前揭九一一地號及二五七之八地號所有權人及管理者之
    登記；並依不當得利之規定，請求被告返還出售二五七地號及二五七之九地號之
    價金，及歸仁鄉公所徵收九一一之一地號及二五七之一地號土地之徵收補償金，
    合計共為七百五十一萬一千五百四十六元，及均自起訴狀繕本送達後，按週年利
    率百分之五計算之利息等語。
二、被告則以：被告管理訴外人余文豹遺產，係基於本院七十六年度繼字第十八號民
    事裁定指定為遺產管理人，且據該裁定及本院七十六年八月七日七十六年度繼字
    第十八號公示催告民事裁定，余文豹係生於民國前六年即明治三十九年十一月十
    四日，而依據其戶籍資料，雖有其母余王氏之記載，但其母生於民國前二十六
    年即明治十九年十月五日，且於明治四十四年十一月五日婚姻除戶，而迄至訴外
    人於七十六年間受任為遺產管理人之際，其年齡已高達百餘歲，應已死亡，自屬
    民法第一千一百三十八條各款規定血親有無不明，繼而，因繼承人有無不明，依
    民法第一千一百七十七條規定指定遺產管理人，於法並無不合。嗣後再經本院准
    予公示催告，而依民法第一千一百八十五條規定，於第一千一百七十八條所定公
    示催告期限屆滿，無繼承人承認繼承時，其遺產於清償債權，並交付遺贈物後，
    如有賸餘，當然歸屬國庫，是國庫乃依法原始取得，原告訴請塗銷收歸國有之登
    記，應無理由。另原告對被繼承人余文豹遺產土地經標售後之價款，基於不當得
    利之法律關係予以返還，惟被告已將款項向中央銀行存入而解繳國庫，依據民法
    第一百八十二條第一項之規定，被告免負返還或償還價額之責。再者，原告請求
    之土地徵收補償金六萬七千二百四十七元，尚不足扣抵被告之遺產管理人報酬，
    是原告之請求為無理由等語，資為抗辯。
三、經查坐落台南縣歸仁鄉○○段九一一地號土地、九一一之一地號土地應有部分三
    分之一，以及同段二五七、二五七之一地號土地應有部分六分之一，原均係屬已
    死亡之訴外人余文豹所有。訴外人陳朝明聲請本院以七十六年繼字第十八號裁定
    指定被告為余文豹遺產管理人，經被告依民法第一千一百七十八條第一項、第一
    千一百七十九條第一項第三款、民事訴訟法第五百四十一條及非訟事件法第六十
    一條之規定聲請本院為承認繼承之公示催告，期滿後，因無人承認繼承，被告乃
    依民法第一千一百八十五條之規定，於清償債權交付遺贈物後，將前開九一一、
    九一一之一地號、二五七地號土地於八十年十二月二十三日歸屬國庫，並登記所
    有權人為中華民國，管理者為財政部國有財產局即被告。另上開二五七之一地號
    土地，則於七十六年十月二十二日登記被告為遺產管理人。嗣前揭二五七地號土
    地於八十二年三月十一日因判決分割，除原二五七地號外，另增加同段二五七之
    五至十三地號，被告於裁判分割後取得二五七地號面積二一二平方公尺土地及二
    五七之九地號面積一七五點五平方公尺所有權全部，並取得二五七之八地號面積
    二九○平方公尺土地應有部分六分之一。嗣上開九一一之一地號與上開二五七之
    一地號土地均於八十三年三月十四日經台南縣歸仁鄉公所徵收，徵收補償金九一
    一之一地號為三萬九千零十四元、二五七之一地號為二萬八千二百三十三元，合
    計為六萬七千二百四十六元。另被告復於八十六年三月二十八日將上開二五七地
    號土地所有權全部，以三百九十四萬四千四百六十七元之價格賣給訴外人鄺碧芬
    ，於八十六年四月九日將上開二五七之九地號土地所有權全部，以三百四十九萬
    九千八百三十二元之價格賣給訴外人陳朝明。以及余文豹之母為訴外人余王氏
    （後改名為沈王），原告丙○○為沈王之養女，沈王於六十八年十月十四
    日死亡等事實，凡此均為兩造所不爭執，並有有前開九一一、九一一之一、二五
    七、二五七之一、二五七之八、二五七之九地號土地登記簿謄本、戶籍謄本、繼
    承系統表、台南縣歸仁鄉公所九○所建字第一八八二三號函附前開二五七之一號
    、九一一之一號土地七十九年徵收資料、同所九十所登記字第一一五二六函、台
    南縣稅捐稽徵處新化分處縣稅新分二字第○九一○○○一五四九號、第○九一○
    ○○四五五七號函附土地增值稅證明書在卷可稽，並經本院調閱本院七十六年繼
    字第十八號民事聲請卷宗查明屬實，堪信為真實。
四、按繼承開始時，繼承人之有無不明，無親屬會議或親屬會議未於一個月內選定遺
    產管理人者，利害關係人始得聲請法院指定遺產管理人，為七十四年六月三日修
    正公佈民法第一千一百七十七條、第一千一百七十八條第二項所規定。其繼承在
    該法修正前開始，依修正前民法第一千一百七十七條、第一千一百七十八條規定
    ，關於繼承開始繼承人有無不明，得依公示催告程序公告繼承人，命其於一定期
    限內承認繼承之條件為：(一)須繼承開始時，繼承人有無不明，(二)須由親屬會議選
    定遺產管理人。所謂繼承開始時，繼承人之有無不明，係指有無配偶及民法第一
    千一百三十八條各款血親不明之謂，而判斷繼承人有無不明，應由戶籍簿上無可
    知之法定繼承人或雖有之而皆為繼承之拋棄而言，有無此項事實，應依一般觀念
    認定之，不因聲請人主觀上錯誤之認知而受影響。如確有繼承人生存，即不得謂
    繼承人有無不明，則依前開規定所為遺產管理人之指定及依該指定之遺產管理人
    之聲請所為公示催告之裁定，自有未當。該繼承人因繼承取得之權利並不因此而
    受影響，此參照最高法院八十二台上字第一三三○號、八十七年台上字第四○五
    號判決自明。另按繼承開始在民法繼承篇施行前，被繼承人無直系血親卑親屬，
    依當時之法律亦無其他繼承人者，自施行之日起，依民法繼承篇之規定定其繼承
    人，民法繼承篇施行法第八條定有明文。而該條所謂之繼承人，應以於民法繼承
    編施行之日尚生存者為限，且其繼承之效力自民法繼承編施行之日起算，此觀司
    法院院字第七八○號解釋、院解字第二九二五號解釋及九十一年度台上字第八六
    三號判決意旨自明。查本件被繼承人即訴外人余文豹在日據時期（大正十四年）
    之民國十四年十二月九日死亡時，原告之被繼承人即訴外人余王氏（後改名為
    沈王）為其之母，而日據時代戶主死亡，依當時台灣習慣，其法定推定財產繼
    承人，須係被繼承人之家族，且為男子直系血親卑親屬。是依當時之習慣，余文
    豹並無法定繼承人，故沈王雖係被繼承人余文豹之母，為現行民法第一千一百
    三十八條所定之第二順位繼承人，然余文豹於十四年十二月九日死亡時，其戶籍
    謄本上仍登載「大正十四年十二月九日絕戶」。而沈王既係於六十八年十月十
    四日方死亡，即屬民法繼承篇施行於台灣時之生存者，依前揭說明，自有民法繼
    承篇施行法第八條規定之適用，因而沈王為余文豹之合法繼承人，余文豹所遺
    留之土地應由沈王當然繼承，是本件並無繼承開始繼承人有無不明之情形。以
    上各該發生繼承之事實，戶籍登記簿上均有詳載，而雖於戶籍謄本上記載余王氏
    （即沈王）於明治四十四年十一月五日除戶，惟由登載除戶之意義係沈王
    遷離此戶籍而非死亡，是由形式上查閱戶籍謄本即得知悉被繼承人余文豹應尚有
    一繼承人，並無繼承人有無不明之情形，是如未經法定搜索程序，以確定無人承
    認繼承，尚不得逕歸國庫。本院七十六年繼字第十八號未經詳查訴外人陳朝明所
    提出之戶籍謄本，即依陳朝明之聲請，裁定指定被告為余文豹之遺產管理人，並
    進而依原告之聲請，裁定准予公示催告，命繼承人於期限內承認繼承，自屬於法
    不合，原告就系爭土地因繼承所取得之權利自不受影響。是被告以其係被繼承人
    余文豹之遺產管理人，依民法第一千一百七十八條聲請法院為搜索繼承人公示催
    告程序後，因無人承認繼承，而適用民法第一千一百八十五條規定將余文豹所遺
    留之土地收歸國庫所有，即有不當，其進而將土地辦理登記為中華民國所有，亦
    無依據。本件原告既為沈王之養女，是於六十八年十月十四日沈王死亡時，
    即承受繼承沈王對余文豹之繼承權利，自可對余文豹之遺產主張所有權，是原
    告本於所有權之基礎，請求被告塗銷如主文第一項、第二項所示之移轉登記，於
    法有據，應予准許。
五、本件原告主張台南縣歸仁鄉○○段九一一之一地號與與同段二五七之一土地均於
    八十三年三月十四日經台南縣歸仁鄉公所徵收，被告領取徵收補償金九一一之一
    地號為三萬九千零十四元、二五七之一地號為二萬八千二百三十三元，合計為六
    萬七千二百四十六元。另被告復於八十六年三月二十八日將同段二五七地號土地
    所有權全部，以三百九十四萬四千四百六十七元之價格賣給訴外人鄺碧芬，於八
    十六年四月九日將同段二五七之九地號土地所有權全部，以三百四十九萬九千八
    百三十二元之價格賣給訴外人陳朝明。因而依不當得利之規定，請求被告返還出
    售二五七地號及二五七之九地號之價金，及歸仁鄉公所徵收九一一之一地號及二
    五七之一地號土地之徵收補償金，合計為七百五十一萬一千五百四十六元及其法
    定遲延利息，被告則抗辯系爭款項已入國庫，受理機關為中央銀行，其所受之利
    益已不存在而無庸返還。經查，被告係因訴外人陳朝明向本院指定余文豹之遺產
    管理人，本院始以七十六年繼字第十八號裁定指定被告為余文豹遺產管理人，經
    被告依民法第一千一百七十八條第一項、第一千一百七十九條第一項第三款、民
    事訴訟法第五百四十一條及非訟事件法第六十一條之規定聲請法院為承認繼承之
    公示催告，期滿後，因無人承認繼承，被告乃依民法第一千一百八十五條之規定
    ，於清償債權交付遺贈物後，將余文豹之遺產歸屬國庫，是被告當初係本於遺產
    管理人之地位受領系爭補償金及土地賣得之價金，並非無法律上之原因，且其嗣
    依民法第一千一百八十五條規定解交國庫，亦難認其受有何利益。另系爭款項目
    前存入國庫之事實，為兩造所不爭執。依據國有財產法第九條第一項及第二項前
    段規定，財政部承行政院之命，綜理國有財產事務；財政部設有國有財產局承辦
    前項事務，惟按同法第二、第三條規定國有財產之範圍為包括不動產、動產、有
    價證券及權利，並未包含現金。次依國庫法第二條規定，國庫經管中央政府現金
    、票據、證券及其他財物，以財政部為主管機關。復依財政部國庫署組織條例第
    二條，財政部國庫署掌理左列事項︰（一）關於國庫制度之規劃、業務監督、考
    核及地方政府公庫行政之督導事項。（二）關於中央政府財政收入計畫之籌擬、
    預算收支解撥及國庫財務調度事項。（三）關於增進中央政府之財務效能及減少
    不經濟支出之建議事項。（四）關於特種基金及其他公款暨保管款之管理、考核
    事項。（五）關於由國庫撥款投資計畫之會核事項。（六）關於國庫集中支付作
    業之指揮、監督及考核事項。（七）關於公債、庫券及外債之規劃、發行、印製
    、保管及其法規、合約之擬訂、審核事項。（八）關於公債、庫券、外債之償還
    及其基金之管理事項。（九）關於地方公債債券之監督、考核事項。（十）關於
    國內外借款有關國庫保證及策劃事項。（十一）關於地方財政之輔導、監督事項
    。（十二）關於菸酒及其事業之管理、監督、考核事項。（十三）關於國內外捐
    獻之處理及查核事項。（十四）關於國庫收支之會計、統計及編報事項。（十五
    ）關於國庫之其他事項等規定，由此可知存入國庫之金額自非屬被告管理之範圍
    。被告當初既本於遺產管理人之地位，受領系爭補償金及土地賣得之價金，並非
    無法律上之原因，且嗣已歸入國庫之上開款項被告又非管理機關，則原告依不當
    得利之規定，請求被告返還土地之買賣價金與徵收補償金，即無理由。
六、綜上所述，原告基於所有物妨害除去請求權之法律關係，請求被告塗銷如主文第
    一項、第二項所示之移轉登記，即無不合，應予准許。另依不當得利之法律關係
    ，請求被告返還出售二五七地號及二五七之九地號之價金，及歸仁鄉公所徵收九
    一一之一地號及二五七之一地號土地之徵收補償金，合計共為七百五十一萬一千
    五百四十六元，及均自起訴狀繕本送達翌日起，按週年利率百分之五計算之利息
    為無理由，應予駁回。
七、兩造其餘攻擊、防禦方法，與判決結果不生影響，爰不再遂一論述，併此明。
八、結論：本件原告之訴為一部有理由，一部無理由，依民事訴訟法第七十九條但書
    ，判決如主文。
中      華      民      國    九十二    年      三      月      十      日
                                臺灣臺南地方法院民事第四庭
~B審判長法  官  蘇  正  賢
~B      法  官  張  季  芬
~B      法  官  楊  佳  祥
右為正本係照原本作成
如對本判決上訴，須於判決送達後廿日內向本院提出上訴狀（應附繕本）。
中      華      民      國    九十二    年      三      月      十      日
~B法院書記官  黃  玉  真


司法院資訊處製作；財團法人民間司法改革基金會備份。
